臺灣高等法院臺南分院民事裁定　　　　　96年度破抗字第27號
抗　告　人
即 聲請 人　　甲○○
上列抗告人請求宣告破產事件，對於中華民國九十六年七月十八
日臺灣台南地方法院（九十六年度破字第五九號）裁定，提起抗
告，本院裁定如下：
    主  文
原裁定廢棄，發回台灣台南地方法院。
    理  由
一、抗告意旨略以：原裁定雖認抗告人不能清償債務乙節屬實，
    惟其仍以抗告人所負債務與其所有財產差距過大（約十分之
    一），於支付財團費用、財團債務、破產人及其家屬之必要
    生活費用後，破產債權人將無法獲得相當比例之受償，而駁
    回抗告人破產聲請。惟查：
  (一)按破產，對債務人不能清償債務者，宣告之；破產，除另有
    規定外，得因債權人或債務人之聲請宣告之，破產法第五十
    七條及第五十八條第一項定有明文。抗告人甲○○確因全部
    資產不足清償債務，已無清償能力，且依原裁定所認，抗告
    人亦無破產法第一百四十八條規定破產財團之財產不敷清償
    財團費用及財團債務之情，自難認無宣告破產之實益。況法
    院就破產之聲請，應依職權為必要之調查，倘債務人確係毫
    無財產可構成破產財團，或債務人之財產不敷清償破產財團
    費用及財團債務，無從依破產程序清理其債務時，始得以無
    宣告破產之實益，而裁定駁回破產之聲請，亦有司法院二十
    五年院字第一五０五號解釋及臺灣高等法院九十六年度破抗
    字第三五號民事裁定一份可供參酌。
  (二)又抗告人向為繳款正常之持卡人，自民國七十年起因投資化
    工原料生意失利，所投資之款項損失殆盡，故向銀行及親人
    借款周轉；抗告人丈夫復因於九十三年間罹患癌症，抗告人
    為籌措醫療費用等，已耗盡全家積蓄，致前所積欠債務以卡
    償卡不斷循環利息累計而無力清償。詎債權銀行仍就上開債
    務收取高額之循環利息，抗告人目前僅有台南市中西區協進
    國民小學補校兼課所得每月約新台幣（下同）二萬餘元，抗
    告人雖有自住房屋之不動產，惟縱該不動產經變賣，其價額
    仍不足償還抗告人所欠全部債務，故抗告人確有聲請破產宣
    告之必要。臺灣高等法院九十六年度破抗字第三五號民事裁
    定之當事人，其現存財產僅有十一萬七千元，即足構成破產
    財團且無破產無實益之情，則抗告人於獲女婿林智超贈與十
    萬元現金後，現存資產有現金及中央產物保險公司之投資額
    ，合計已達三十二萬一千二百元，且尚有二筆土地及薪資收
    入可構成破產財團，當有宣告破產之實益。爰請斟酌抗告人
    已年邁且有罹病之配偶需照顧，抗告人亦無其他解決困境之
    方式，准予宣告破產，給予抗告人更生之機會，並廢棄原裁
    定云云。
二、按破產，對債務人不能清償債務者宣告之。而法院對於破產
    之聲請，在裁定前，得依職權為必要之調查，並傳訊債務人
    、債權人及其他關係人，破產法第五十七條、第六十三條第
    二項定有明文。又破產宣告後，如破產財團之財產不敷清償
    財團費用及財團債務時，法院因破產管理人之聲請，應以裁
    定宣告破產終止，同法第一百四十八條亦規定甚明。是以法
    院就破產之聲請，應依職權為必要之調查，倘債務人確係毫
    無財產可構成破產財團，或債務人之財產不敷清償破產財團
    之費用及財團之債務，無從依破產程序清理其債務時，始得
    以無宣告破產之實益，裁定駁回聲請，此觀司法院二十五年
    院字第一五○五號解釋自明（最高法院八十六年度台抗字第
    四七九號裁判意旨參照）。次按，破產法上所謂之清償不能
    ，係指債務人陷於一般且繼續清償不能之情形，始足當之，
    其包含債務人停止支付及債務人財產不足清償一般債務之債
    務超過等情形，如債務人僅係一時之不能清償或有支付不能
    之虞，則尚不得謂已具備破產原因。
三、經查，原裁定固據抗告人呈報之債權人清冊、財團法人金融
    聯合徵信中心當事人綜合信用報告及相關所得資料等，認抗
    告人共積欠台東區中小企業銀行等六家銀行之信用貸款、信
    用卡債務共計二百九十二萬零三百零八元，而其現金存款與
    中央產物保險公司之投資合計則僅為二十二萬一千二百元，
    二者差距甚大，上開資產僅約為所欠債務總額十分之一，此
    金額若支應因破產債權人共同利益所需審判上之費用、破產
    管理人之報酬等財團費用及財團債務、破產人及其家屬之必
    要生活費後，所剩無幾，其破產債權人仍無法獲得相當比例
    之受償，如宣告抗告人破產，無異徒增破產程序及費用之浪
    費，復無益於債權人，無法達成破產制度使多數債權人公平
    受償之目的，聲請宣告破產即無實益等語，駁回抗告人之宣
    告破產聲請。惟查：
  (一)本件抗告人甲○○擁有二筆不動產，其應有部分各二分之一
    ，並設定最高限額抵押權一百八十萬元予萬泰商業銀行股份
    有限公司，設定抵押權五十萬元予第三人董惠明，並有現金
    支票二十萬元、中央產物保險公司投資額二萬一千元，此外
    ，抗告人尚於國小補校才藝班兼課，薪資每月二萬二千元，
    於成人教育班上課薪資每三個月五萬七千六百元，有抗告人
    提出之台南市○區○○段土地及建物登記謄本、財產歸屬資
    料清單、九十四年度綜合所得稅各類所得資料清單、抗告人
    為受款人之支票影本等各一份在卷可稽（見原審卷第十二至
    十七頁、第三十頁）。又抗告人另主張其女婿林智超願贈與
    其十萬元現金，並提出贈與承諾書一紙為憑，其屬於抗告人
    將來得行使之財產請求權，依破產法第八十二條第一項第一
    款規定，其亦應為破產財團之一部，是抗告人所有上開土地
    價值為六十六萬一千五百元，加上現金存款、保險投資額及
    受贈金額共計九十八萬二千七百元。至抗告人所負債務為積
    欠：台東區中小企業銀行鳳山分行信用貸款七十三萬九千
    四百八十七元，三信商業銀行成功分行信用貸款七十三萬
    三千元，復華商業銀行高雄分行信用貸款一百零一萬八千
    元，中國信託商業銀行永吉分行信用卡十一萬五千元，
    萬泰商業銀行台南分行現金卡二十九萬七千元，大眾商業
    銀行股份有限公司信用卡一萬七千八百二十一元，上述債務
    合計為二百九十二萬零三百零八元，亦有債權人清冊、財團
    法人金融聯合徵信中心當事人綜合信用報告各一份附卷可參
    （見原審卷第十八至二十四頁）。則抗告人主張其所有資產
    已不足清償所負債務，堪認屬實而可採。
  (二)又破產法第六十三條第二項規定，法院於為破產之裁定前，
    得依職權為必要之調查，並傳訊債務人、債權人及其他利害
    關係人，故法院就應否宣告破產之相關資料若有疑義，即應
    依職權予以查明。原審法院就抗告人所有不動產所設定之最
    高限額抵押權，並未查明其實際積欠數額若干，已有未盡調
    查能事之違法，且其未將上開土地價額列入抗告人破產財團
    總額計算，即遽以認定破產無實益，亦嫌速斷。再者，破產
    乃對債務人不能清償債務為宣告之，此為破產法第一條第一
    項所明定，故破產之應宣告與否，即非衡量債務人之財產總
    額於債權清償成數比例之多寡以為斷，原法院未見及此，徒
    以抗告人提出之財產，經支付破產管理人報酬及破產程序費
    用後，未能獲得相當比例之受償，若准予宣告破產，無異徒
    增破產程序及費用之浪費，復無益於債權人，無法達成破產
    制度使多數債權人公平受償之目的，而為其不利之論斷，認
    其宣告破產無實益，亦難謂無適用法規違誤之不當（最高法
    院九十六年台抗字第二０七號、九十六年度台抗字第三九八
    裁判意旨參照）。
四、綜上所述，本件聲請破產事件，抗告人現有全部之資產，是
    否足以支付破產財團費用及財團債務，尚未臻明確，原法院
    未詳予調查，即認抗告人之破產聲請無實益而予以駁回，洵
    有未洽。抗告意旨以前揭主張，指摘原裁定不當，求予廢棄
    ，為有理由，應由本院將原裁定廢棄，並發回由原審法院更
    為妥適之處理，以符法制。
五、據上論結，依破產法第五條、民事訴訟法第四百九十二條，
    爰裁定如主文。
中　　華　　民　　國　　96　　年　　10　　月　　30　　日
                      民事第四庭審判長法  官    王惠一
                                      法  官    王浦傑
                                      法  官    蘇重信
上為正本係照原本作成。
如不服本裁定，僅得於收受本裁定正本送達後10日內以適用法規
顯有錯誤為理由，向本院提出再抗告狀（須附繕本）依法應繳納
抗告費新台幣1千元，並委任律師為訴訟代理人，經本院許可後
始可再抗告於最高法院。
中　　華　　民　　國　　96　　年　　10　　月　　30　　日
                                     書記官     黃文生
【附記】
民事訴訟法第466條之1：
(1)對於第二審判決上訴，上訴人應委任律師為訴訟代理人。但上
  訴人或其法定代理人具有律師資格者，不在此限。
(2)上訴人之配偶、三親等內之血親、二親等內之姻親，或上訴人
  為法人、中央或地方機關時，其所屬專任人員具有律師資格並
  經法院認為適當者，亦得為第三審訴訟代理人。
民事訴訟法第466條之2：
上訴人無資力委任訴訟代理人者，得依訴訟救助之規定，聲請第
三審法院為之選任律師為其訴訟代理人。
